【裁判字號】    98,訴,131
【裁判日期】    980917
【裁判案由】    分配表異議之訴等
【裁判全文】
臺灣嘉義地方法院民事判決               98年度訴字第131號
原      告  花旗商業銀行股份有限公司
法定代理人  甲○○
訴訟代理人  賴盛星律師
複  代理人  己○○
            丁○○
被      告  丙○○
訴訟代理人  戊○○
被      告  乙○○
上列當事人間分配表異議之訴等事件，本院於民國97年8 月27日
言詞辯論終結，判決如下：
    主  文
確認被告丙○○與乙○○間於民國八十六年三月三十一日起至民
國八十七年十一月十六日間之借貸關係不存在。
被告丙○○就附表一、二所示土地及建物，於民國九十三年五月
十三日在嘉義市地政事務所（收文字號嘉地字第０七七四一０號
）所為權利金額新臺幣壹仟萬元之抵押權設定登記應予塗銷。
本院九十七年度執字第一三六七三號拍賣抵押物強制執行事件，
於民國九十七年十二月八日製作之分配表所載次序一、次序三之
債權，被告丙○○受分配金額合計新臺幣陸佰零肆萬玖仟捌佰元
，應予剔除。
本院九十七年度執字第一三六七三號拍賣抵押物強制執行事件，
於民國九十七年十二月八日製作之分配表應更正如附表五所示。
訴訟費用由被告負擔。
    事實及理由
甲、程序方面：
一、按債權人或債務人對於分配表所載各債權人之債權或分配金
    額有不同意者，應於分配期日1 日前，向執行法院提出書狀
    ，聲明異議，經執行法院認為正當，但因到場之債務人及有
    利害關係之他債權人為反對之陳述，或未到場之債務人及債
    權人收受更正分配表3 日內為反對之陳述，致使異議未終結
    者，為異議之債權人或債務人，得向執行法院對為反對陳述
    之債權人或債務人提起分配表異議之訴，並應於分配期日起
    或收受反對陳述通知之日起10內日向執行法院為起訴之證明
    ，強制執行法第39條第1 項、第40條第1 項、第40條之1 及
    第41條第1 項、第3 項、第4 項，分別定有明文。查本院97
    年度執字第13673 號拍賣抵押物事件（下稱系爭執行事件）
    ，本院民事執行處於民國98年12月8 日製作分配表，並定於
    98 年1月9 日分配，嗣因原告即債權人於98年1 月8 日提出
    異議，經債權人即被告丙○○於98年1 月21日為反對之陳述
    ，因異議未終結，原告於98年2 月19日收受債權人即被告丙
    ○○反對陳述通知後10日內之98年2 月27日提起本訴，並向
    本院執行處提出起訴之證明，此經本院調取系爭執行事件卷
    宗核閱無訛，是原告提起本件分配表異議之訴，自屬合法，
    先予敘明。
二、次按確認法律關係之訴，非原告有即受確認判決之法律上利
    益者，不得提起之，民事訴訟法第247 條第1 項前段定有明
    文，而所謂即受確認判決之法律上利益，係指法律關係存否
    不明確，原告在法律上之地位有不安之狀態存在或受侵害之
    危險，而此種不安之狀態或危險，能以確認判決除去者而言
    。查本件被告丙○○既以本院97年度司拍字第102 號准予拍
    賣抵押物裁定，聲請本院就被告乙○○所有財產為強制執行
    ，並經本院以97年度執字第13673 號拍賣抵押物強制執行事
    件執行在案，嗣經被告丙○○向本院執行處聲明以拍賣最低
    價額承受執行標的物，且於97年12月8 日製作分配表，而原
    告即併案債權人除假扣押執行費外，未獲任何分配等情，業
    經本院依職權調閱系爭執行事件全卷查明無訛，則原告之債
    權顯有未獲分配之危險，且此等危險自得依確認判決加以除
    去，則原告提起確認被告間就抵押權所擔保之債權不存在之
    訴，即有確認利益。
乙、實體部分：
壹、本件原告起訴主張：
一、原告經行政院監督管理委員會於96年10月11日核准與華僑商
    業銀行股份有限公司（下稱華僑銀行）合併，以96年12月1
    日為合併基準日，並以原告為合併後存續銀行，故有關原屬
    華僑銀行所有之權利義務均由原告概括承受，合先敘明。
二、先位之訴部分：
  (一)查鈞院受理之系爭執行事件，將被告乙○○所有如附表一、
    二所示之土地、建物及增建物拍賣，拍賣所得價金計新臺幣
    （下同）5,450,000 元，並於97年12月8 日製作分配表，然
    該分配表於扣除執行費後，其餘拍賣所得金額5,381,806 元
    全部分配予被告丙○○，故原告就該分配表聲明異議，惟因
    被告為反對之陳述，爰依強制執行法第41條之規定，提起本
    訴。本件依被告丙○○於系爭執行事件所呈之聲明狀陳稱：
    其與債務人即被告乙○○間自86年3 月31日至87年11月16日
    止陸續有借貸關係，期間乙○○之債務達1,000 萬元，且有
    借貸借據即如附表三所示商業本票16紙，兩人並於93年5 月
    12日協商達成共識，為確保債權人即丙○○借予乙○○之借
    款有保障，乙○○願提供其所有如附表一、二所示之不動產
    為擔保，而丙○○將前揭原所開立之商業本票16紙返還予乙
    ○○，由乙○○另開新借據即如附表四所示本票4 紙，然於
    償還到期日均未依約定償還，丙○○遂提起系爭執行事件等
    語。惟觀之前揭原開立之本票所載，自86年3 月31日至87年
    11月16日止，被告乙○○幾乎每月向被告丙○○借款，少則
    30萬元，多則250 萬元，為何被告乙○○於上開期間有如此
    鉅額金錢需求？另倘依被告丙○○前揭所陳，被告乙○○借
    款並未償還，則此陳述足證被告乙○○自86年3 月向丙○○
    借款時起，其財務狀況甚差，在積欠鉅額債務之下，為何乙
    ○○於89年11月23日（距上開借款二年餘後）仍有多餘財力
    以買賣為原因取得系爭不動產所有權？故依經驗法則判斷，
    被告間所謂因被告乙○○向丙○○借款而簽發本票作為借據
    ，以及被告乙○○所稱為確保上開債權，而於93年5 月12日
    簽訂抵押權設定契約書並向嘉義市地政事務所聲請辦理抵押
    權設定登記等，顯係被告間為規避原告依據已取得之債權憑
    證行使債權所為之通謀虛偽意思表示，依民法第87條規定，
    上開借貸關係及就附表一、二所示不動產所為抵押權設定登
    記等行為應屬無效，爰請求確認被告間之借貸關係不存在。
  (二)又上開借貸關係及就附表一、二所示不動產所為抵押權設定
    登記等行為既屬無效，且為被告等所明知，則依民法第113
    條規定，被告丙○○自負有回復原狀之義務，惟因被告乙○
    ○怠於請求被告丙○○辦理塗銷登記，則依民法第242 條規
    定，原告得行使代位權請求被告丙○○應向嘉義市地政事務
    所辦理附表一、二所示不動產之抵押權塗銷登記。
  (三)被告丙○○於塗銷抵押權設定登記後後，被告丙○○因抵押
    權而優先分配之地位即失所附麗，自不得自系爭執行事件中
    受分配，故被告丙○○受分配之金額即應予剔除，並改依附
    表五所載之金額分配。
三、備位之訴部分：
  (一)按「債務人以其所有不動產設定抵押權，同時向他人借貸款
    項，其設定抵押權之行為，固屬有償行為，若先有債權之存
    在而於事後為之設定抵押權者，如無對價關係，即屬無償行
    為。倘有害及債權，則債權人自得依民法第224 條第1 項之
    規定以撤銷之。」，最高法院50年台上字第3528號著有判例
    可供參照。故退步言之，被告間借貸關係及就附表一、二所
    示不動產所為抵押權設定登記，縱非通謀虛偽之意思表示，
    然被告丙○○先借款予被告乙○○多年後，被告丙○○為確
    保其債權，始於93年5 月13日就被告乙○○所有之系爭不動
    產完成1,000 萬元之抵押權設定登記，故抵押權設定登記之
    時，並無任何對價關係，參諸前揭判例意旨，被告乙○○之
    抵押權設定登記行為即屬無償行為。另原告合併之華僑銀行
    於鈞院87年度執字第5241號對債務人嘉良電氣工程有限公司
    等（含本件被告乙○○）聲請清償債務強制執行事件，因債
    務人等無他財產可供執行，故取得由鈞院於89年7 月3 日發
    給本金1,300 萬元及利息、違約金等之債權憑證，故華僑銀
    行為被告乙○○之債權人，其事實至明。而系爭執行事件，
    因前揭被告乙○○無償行為，致系爭不動產拍賣所得價金於
    扣除執行費用後，全部均分配予丙○○，原告除執行費用外
    未受任何金額之分配，且被告乙○○亦無其他財產可供執行
    ，是該無償行為顯有害及原告早已存在之債權，則依民法第
    244 條規定及前揭判例意旨，原告自得聲請撤銷被告間就附
    表一、二所示不動產之抵押權設定登記行為。又附表一、二
    所示不動產雖經拍定，由被告丙○○以底價承受，惟因尚未
    辦理所有權移轉登記且其上抵押權設定登記亦未塗銷，則於
    撤銷其抵押權設定登記後，被告等自有向地政機關辦理抵押
    權塗銷登記之必要。
  (二)則於撤銷後，被告丙○○就附表一、二所示不動產已無抵押
    權存在，則系爭執行事件所製作之前揭分配表有關被告丙○
    ○以抵押權人地位而受分配金額之部分即應予撤銷，而應按
    起訴狀附表二重行分配。
四、並聲明：
  (一)先位聲明：如主文所示。
  (二)備位聲明：(1)被告間於93年5 月13日就被告乙○○所有如附
    表一、二所示不動產，向嘉義市地政事務所（收件字號：嘉
    地字第077410號）所為1,000 萬元之抵押權設定登記行為，
    應予撤銷。(2)被告等應向嘉義市地政事務所辦理塗銷該所於
    93 年5月13日就前項不動產所為壹仟萬元之抵押權登記。(3)
    鈞院97年度執字第13673 號拍賣抵押物強制執行事件，於97
    年12月8 日所製作之分配表有關被告丙○○受分配之部分應
    予撤銷。(4)前項撤銷部分，應改按起訴狀附表二所示金額重
    新分配。(5)訴訟費用由被告負擔。
五、對被告抗辯所為之陳述：
  (一)就資金來源以及被告乙○○對被告丙○○之借款金額，由被
    告丙○○98年3月19日之當庭陳述與伊前揭聲明狀內容完全
    不同，以及丙○○與乙○○兩人陳述前後矛盾可知，被告主
    張被告間因借款而簽發本票之說詞顯為通謀虛偽之意思表示
    。
  (二)被告丙○○表示其自母親邱鄭彩雲處借得款項500 萬元貸與
    被告乙○○，且該筆款項是從邱鄭彩雲布袋鎮農會和布袋大
    寮郵局提出云云，惟經鈞院函調查閱此兩帳戶相關明細，並
    未有被告丙○○主張之日期的金額提領記錄後，被告丙○○
    始主張其向母親借得之款項應係自其弟弟邱燈燦、邱博生帳
    戶內提領等語，其前後主張已有矛盾，陳述之真實性有疑。
    另被告丙○○向國泰人壽借款250 萬元貸與被告乙○○部分
    ，被告乙○○迄今尚未還款，惟被告丙○○已於89年9 月22
    日向國泰人壽清償，然以被告丙○○當庭所陳，伊係受僱員
    工，也無其他恆產，是否有能力在貸得之款項全數借與被告
    乙○○，而乙○○未還款之情況下，將此筆借款還清，亦顯
    有可疑。
  (三)查被告提出98年5 月14日陳報狀，固有邱燈燦、邱博生、邱
    鄭彩雲等人在布袋鎮農會、大寮郵局之交易明細及記帳簿等
    ，惟其部分交易明細表所載之領款時間與被告所稱之借入時
    間有所落差，且依被告乙○○提出之戶名為「嘉良電氣工程
    有限公司」之華僑銀行活期存款存摺，雖於86年4 月29日由
    邱鄭彩雲匯入100 萬元，然此事項足以證明該款係由訴外人
    嘉良電氣工程有限公司使用，另被告提出之記帳簿，載有「
    員工薪資」、「員工伙食費」、「勞健保費」等內容觀之，
    亦係訴外人嘉良電氣工程有限公司相關收支之流水帳，非被
    告乙○○個人帳簿，縱依該帳簿所記載之內容，認定有自邱
    鄭彩雲借入該資金，惟其借貸關係應係發生於嘉良電氣工程
    有限公司與邱鄭彩雲間，並無法證明該借貸關係存在於被告
    間，故被告提出上開資料，主張被告間有借貸關係存在，顯
    將法人與自然人混淆不清所致。
貳、被告答辯：
一、被告丙○○部分：
  (一)被告兩人為姐妹關係，伊係向母親及朋友借款再貸予被告乙
    ○○，其中最多時，分別係向母親借款500 萬，向其三位小
    姑曾秀里借款100 萬、曾是賢借款100 萬、曾秀琴借款50萬
    元，以所有房屋向國泰人壽抵押貸款250 萬元，及另有1,00
    0 萬元，由當時承作工程之乙○○先開立支票，交予伊調現
    ，於工程款撥下後再還給借款人，調現的1,000 萬元及向小
    姑借款都已還清。雖於98年3 月19日當庭陳稱對乙○○之債
    權為母親之500 萬元及伊借款之250 萬元，惟事實上被告乙
    ○○尚餘未償還金額為1,000 萬元，且伊每次借款均簽發如
    附表三所示之本票為證，總數有16紙之多，故乙○○確實有
    借款也未償還。另附表一、二所示不動產是在購進時，於89
    年11月23日登記當日即設定抵押權，係因93年5 月間，被告
    乙○○要販售，才解除抵押權設定，後由於價格不理想，才
    再於93年5 月12日設定抵押權，並將原開立之16張本票，改
    為如附表四所示之本票4 紙，是確實因為借款設定抵押權，
    非無償行為。
  (二)就向母親借款的來源部分，是從母親何帳戶提領出來，全憑
    當時母親所言，然事實上究係從何帳戶領出金錢借款予伊，
    不得而知，因為渠等兄弟姐妹的帳戶中均有母親所有的金錢
    。並聲明：原告之訴駁回。
二、被告乙○○部分：自86年3 月起，經由姐姐即被告丙○○向
    母親邱鄭彩雲借錢，因為當時在台南有承包台電的工程，工
    人就有60幾個，再加上還有其他開支，故每個月大概需向丙
    ○○拿30、50萬元，甚而多到100 萬元，所以前揭丙○○所
    述向母親借款之500 萬是要償還予丙○○，因向母親借款，
    都是丙○○要負責，而該借款迄今尚未償還過。此外，被告
    丙○○積欠其小姑之借款均已還清，是被告丙○○自己代墊
    還清了，所以這筆款項是伊積欠被告丙○○。並聲明：原告
    之訴駁回。
、本院得心證之理由：
一、原告主張被告丙○○與被告乙○○間就附表一、二所示土地
    及建物，於93年5 月13日在嘉義市地政事務所（收文字號嘉
    地字第077410號）設定權利金額1,000 萬元之抵押權登記，
    而被告乙○○持本院97年度司拍字第102 號准予拍賣抵押物
    之裁定，聲請就被告乙○○所有如附表一、二所示之土地、
    建物及增建物拍賣，拍賣所得價金共5,450,000 元，並於97
    年12月8 日製作分配表，然該分配表於扣除執行費後，其餘
    拍賣金額全部分配予被告丙○○之事實，業據提出本院民事
    執行處97年12月8 日嘉院和97執簡字第13673 號函文暨檢附
    之97年12月8 日分配表、聲明異議狀、土地及建物登記謄本
    、債權憑證等為證，且為被告所不爭執，並經本院調閱系爭
    執行事件卷宗核閱無訛，堪信屬實。惟原告主張被告間於86
    年3 月31日起至87年11月16日並無消費借貸關係存在等語，
    為被告所否認，並以前揭情詞置辯，是本件應審究之重點厥
    為：被告間於86年3 月31日起至97年11月16日，是否有1,00
    0 萬元之消費借貸關係存在？
二、按當事人主張有利於己之事實者，就其事實有舉證之責任，
    民事訴訟法第277 條前段定有明文。又按確認法律關係不存
    在之訴，如被告主張其法律關係存在時，應由被告負舉證責
    任（最高法院42年台上字第170 號判例要旨參照），又事實
    為法律發生之特別要件者，在消極確認之訴應由被告就其存
    在負舉證之責任，在其他之訴應由原告就其存在負舉證之責
    （司法院院字第2269號解釋意旨參照）。本件原告起訴主張
    被告二人間就系爭抵押權及其所擔保之債權均不存在，並請
    求塗銷系爭抵押權設定登記，為確認法律關係不存在之消極
    確認之訴，被告主張該債權及抵押權存在者，自應先負舉證
    責任，苟未能舉證，則訴訟上之不利益即應歸於被告。
  (一)經本院質之：借款予被告乙○○之資金來源？被告丙○○陳
    稱：500 萬元是跟母親借，250 萬元是用我的房屋抵押貸款
    借的，250 萬元是向我三個小姑借的。母親的500 萬是由郵
    局或布袋農會分次領出來，由我妹妹親自去向母親拿，但是
    每次拿錢都必須要簽發同面額的本票交給我，因為從小到大
    ，弟妹有需要和母親聯絡都是由我出面處理等語。被告乙○
    ○則答以：我係透過姐姐向母親借錢，我再直接向母親拿，
    因為當時我在台南有承包台電的工程，工人就60幾個，加上
    其他的開支，每月工人的薪水及其他開支總共多少我也忘記
    了，每個月大概拿30萬、50萬，多的有到100 萬，向母親拿
    的500 萬是要還給姐姐，因為向我母親的借款是我姐姐要負
    責等語。
  (二)惟經本院依職權向布袋鎮農會及中華郵政股份有限公司嘉義
    郵局（下稱嘉義郵局）函查被告母親邱鄭彩雲86、87年度之
    交易明細，關於邱鄭彩雲設於嘉義郵局帳戶之交易明細，除
    87年2 月2 日有提款20萬元之紀錄外，其餘皆為數千元之存
    款紀錄；至於邱鄭彩雲設於布袋鎮農會帳戶之交易紀錄，亦
    無與附表三所示本票簽發日期及金額相符之匯款紀錄，且皆
    與被告丙○○於系爭執行事件具狀聲明附表三所示本票之資
    金來源，無比對相符之匯款紀錄等情，有嘉義郵局98年4 月
    7 日嘉營字第0980100297號函檢附之客戶歷史交易清單、布
    袋鎮農會98年4 月3 日布信字第0980001139號函及檢附之交
    明細表、被告丙○○於系爭執行事件陳報附表三所示本票之
    資金來源表存卷足憑（詳本院卷第57、77至83、86、87頁）
    。經本院提示邱鄭彩雲之前揭交易紀錄後，被告復改稱：伊
    想了一下，母親邱鄭彩雲不會將錢放在一個帳戶裡面，包括
    渠等兄弟姐妺的帳戶裡都有母親的錢，如果我母親有錢，就
    會存到兄弟姐妹的帳戶，他要存哪個帳戶就存哪個帳戶等語
    ，並提出其兄弟邱燈燦、邱博生帳戶之交易明細紀錄、嘉良
    電氣工程有限公司之記帳簿等為證。然被告丙○○於系爭執
    行事件中，對原告異議提出反對之陳述，主張其對胞妹乙○
    ○有如附表三所示本票之借款債權，並一一載明資金來源係
    提領自母親邱鄭彩雲設於農會或郵局之帳戶，甚或部分款項
    載明係定存解約，顯見被告丙○○具狀陳述時對於資金來源
    甚為篤定，然經本院查無比對相符之資料後，竟又表示兄弟
    姐妹之帳戶均為母親邱鄭彩雲所使用，兄弟姐妹帳戶內均有
    母親邱鄭彩雲之存款云云，其關於借款資金來之前後供述，
    已大相逕庭，自容人質疑。
  (三)況查，被告二人雖陳稱：乙○○每次向母親邱鄭彩雲拿錢，
    都必須簽發同面額的本票交給丙○○，乙○○的借款係要還
    給姐姐丙○○，丙○○是向母親負責等語。惟本院參諸被告
    乙○○於本院陳稱：其於86年間開設嘉良電氣工程有限公司
    ，公司每月所需資金至少3 、50萬元，甚至多達100 萬元；
    被告丙○○則自承86年間受僱於嘉良電氣工程有限公司等語
    ，則被告二人之母親邱鄭彩雲當知悉需用鉅額資金之人係被
    告乙○○，而非被告丙○○，被告丙○○僅係受僱領取固定
    薪資，並無每月借款數10萬元之需要，亦無能力償還高達數
    百萬元借款，況且，既係開設公司之被告乙○○需借用資金
    ，則身為母親之邱鄭彩雲，豈會要求代為徵詢之丙○○揹負
    高達數百萬元之債務？是被告二人所述被告乙○○向母親拿
    的款項，係被告丙○○要向母親負責，被告乙○○則係將錢
    還給姐姐，主張消費借貸關係存在於被告二人姐妹之間，顯
    與情理有違，尚難憑採。
  (四)本院復參之被告二人提出嘉良電氣工程有限公司及被告乙○
    ○設於華僑銀行活期存款存摺之交易明細，其中雖有邱鄭彩
    雲於96年4 月29日匯款100 萬元、86年7 月14日匯款50萬元
    之紀錄，然參諸被告所提嘉良電氣工程有限公司之帳簿明細
    ，96年4 月29日記載內容為「媽從布袋農會匯來100 萬」、
    86年5 月31日則記載「存入僑銀甲存（入甲存時向媽借30萬
    ）」、86年6 月20日記載「員工薪資（6/1 ～6/15）（向媽
    借50萬）」、86年6 月30日記載「向媽借30萬」、86年7 月
    31日記載「應付票據（入甲時向媽借100 萬」、87年2 月15
    日記載「向媽借15萬」等情（詳本院卷第113 、115 、120
    、124 、128 、131 、132 、135 頁），由嘉良電氣工程有
    限公司帳簿明細前揭記載內容可知，其每筆借款均載明係向
    母親邱鄭彩雲所借，而非向胞姐丙○○借用，則被告乙○○
    所主張86年3 月31日至87年11月16日之消費借貸關係，應係
    存在於其與母親邱鄭彩雲之間，應堪認定，被告二人辯稱消
    費借貸關係存在於渠等姐妹間云云，自無足取。
  (五)被告丙○○復主張其以自用住宅抵押貸款250 萬元，並向大
    姑、二姑及三姑各借款100 萬元、100 萬元及50萬元，借款
    予胞妹乙○○，向大姑等所借款項已由丙○○先代墊清償，
    故被告乙○○應將借款還給丙○○等語，本院乃向國泰人壽
    保險股份有限公司查詢被告丙○○借款相關資料，經函覆稱
    ：丙○○係於86年11月14日向本公司借款250 萬元，89 年9
    月22日清償，清償時本金為250 萬元，相關貸款資料已於清
    償當時由借款人領回，無法提供等語，有該公司98年4 月6
    日國壽字第09 8040180號函在卷可稽（詳本院卷第88頁）。
    本院參以被告丙○○所稱向國泰人壽公司貸款250 萬元係借
    予被告乙○○等語，倘若屬實，被告二人自得提出該筆鉅額
    款項之匯款交易紀錄，惟被告丙○○就該筆250 萬元貸款，
    無法提出交付款項予胞妹乙○○之證據以實其說，而關於其
    主張向大姑、二姑及三姑各借款100 萬元、100 萬元及50萬
    元等語，非但未提出得調查之證據，亦未舉證以資佐證，復
    與其於系爭執行事件中具狀陳述向大姑、二姑及三姑各借款
    50萬元之情不符，所述自難採信。則其空言主張借款500 萬
    元予胞妹乙○○云云，洵非可採。
三、按表意人與相對人通謀而為虛偽意思表示者，其意思表示無
    效；債務人怠於行使其權利時，債權人因保全債權，得以自
    己之名義，行使其權利。民法第87條第1項前段、第242條前
    段分別定有明文。又按債務人欲免其財產被強制執行，與第
    三人通謀而為虛偽意思表示，將其所有不動產為第三人設定
    抵押權者，債權人可依侵權行為之法則，請求第三人塗銷登
    記，亦可行使代位權，請求塗銷登記（最高法院73年台抗字
    第472 號判例參照）。查本件被告主張86年3 月31日至87年
    11月16日間之1,000 萬元借款，既非存在於被告二人之間，
    業經本院認定如前，則系爭抵押權即屬被告二人通謀虛偽意
    思表示所設定，被告二人間亦無系爭抵押權所擔保之債權存
    在，則該抵押權之設定依法應屬無效，而原告為被告乙○○
    之債權人，該抵押權之設定登記對於原告債權之受償自有妨
    害，然被告乙○○怠於行使其權利，不請求塗銷系爭抵押權
    設定登記。原告依前揭規定，訴請確認被告二人間於86年3
    月31日至87年11月16日間之1,000 萬元債權不存在，並代位
    被告乙○○請求被告丙○○應將系爭抵押權設定登記予以塗
    銷，自屬有據。
肆、綜上所述，被告二人就渠等主張86年3 月31日至87年11月16
    日間之1,000 萬元有借款關係存在，既未能舉證以實其說，
    且依被告提出嘉良電氣工程有限公司之記載，益徵消費借貸
    關係並非存在被告二人之間，則原告主張被告二人間並無消
    費借貸關係，系爭抵押權顯係被告二人通謀虛偽意思表示所
    設定乙情，足以採信。從而，原告依民事訴訟法第247 條規
    定，請求確認被告二人間於86年3 月31日至87年11月16日間
    之1,000 萬元債權不存在，併依民法第242 條規定，代位被
    告乙○○請求被告丙○○應將系爭抵押權設定登記予以塗銷
    ，均有理由，則原告提起本件分配表異議之訴，請求本院97
    年度執字第13673 號拍賣抵押物強制執行事件，於97年12月
    8 日製作之分配表所載次序1 、次序3 之債權，被告丙○○
    受分配金額合計新台幣6,049,800 元，應予剔除，且剔除後
    ，本院97年度執字第13673 號拍賣抵押物強制執行事件，於
    97年12月8 日製作之分配表，應更正如附表五所示，皆屬有
    據，應予准許。
伍、本件待證事實已臻明確，兩造其餘之攻擊防禦方法及舉證，
    經本院斟酌後，認於判決結果已不生影響，爰不一一詳為論
    述。又原告先位之訴既獲勝訴之判決，本院自毋庸就其備位
    之訴再為審酌，併此敘明。
陸、據上論結，本件原告之訴為有理由，依民事訴訟法第78條，
    判決如主文。
中    華    民    國    98    年    9     月    17    日
                      民二庭法  官  林中如
以上正本係照原本作成
如對本判決上訴須於判決送達後20日內向本院提出上訴狀
中    華    民    國    98    年    9     月    17    日
                            書記官  黃意雯
附表一
┌──────────────────────────────────────────────┐
│土地                                                                                        │
├──┬───────────────────┬─┬──────────┬────┬─────┤
│ 編 │土          地          坐        落  │地│面            積    │權利範圍│備    考  │
│    │                                      │  │                    │        │          │
│    │                                      │目│                    │        │          │
│    ├───┬────┬──┬───┬───┤  ├──┬──┬────┤        │          │
│ 號 │縣  市│鄉鎮市區○段  ○○段  │地  號│  │公頃│公畝│平方公尺│        │          │
├──┼───┼────┼──┼───┼───┼─┼──┼──┼────┼────┼─────┤
│001 │嘉義市│        │湖內│      │321-36│建│    │    │58      │全部    │          │
└──┴───┴────┴──┴───┴───┴─┴──┴──┴────┴────┴─────┘
附表二
┌───────────────────────────────────────────────────────────┐
│建物︰                                                                                                                │
├──┬──┬──────┬────┬────┬────────────────────────────────────┤
│    │    │            │        │建築式樣│  建  物  面  積（單位：平方公尺）                                      │
│    │    │            │        │        │                                                                        │
│ 編 │ 建 │            │        ├────┼──┬──┬──┬──┬──┬─┬─┬─────────┬───┬───┤
│    │    │            │        │主要建築│    │    │    │    │    │  │合│附屬建物主要建築材│權  利│      │
│    │    │  建物門牌  │基地坐落│        │第  │第  │第  │第  │第  │騎│  │料及用途          │      │備  考│
│    │    │            │        │材 料 及│一  │二  │三  │四  │五  │  │  │                  │      │      │
│ 號 │ 號 │            │        │        │層  │層  │層  │層  │層  │樓│  │                  │      │      │
│    │    │            │        │房屋層數│    │    │    │    │    │  │計│                  │範  圍│      │
│    │    │            │        │        │    │    │    │    │    │  │  │                  │      │      │
├──┼──┼──────┼────┼────┼──┼──┼──┼──┼──┼─┼─┼─────────┼───┼───┤
│001 │1409│嘉義市○○路│嘉義市湖│住商用鋼│36.5│49.5│47.9│47.9│47.0│13│24│見使用執照面積20. │全部  │      │
│    │    │70巷6號     │內段321-│筋混凝土│3   │3   │8   │8   │2   │.2│2.│39平方公尺        │      │      │
│    │    │            │36地號  │造5層   │    │    │    │    │    │  │24│                  │      │      │
└──┴──┴──────┴────┴────┴──┴──┴──┴──┴──┴─┴─┴─────────┴───┴───┘
附表三
┌──┬───┬──────┬─────────┬───┐
│編號│發票人│發  票 日 期│票面金額（新台幣）│ 票號 │
│    │      │            │                  │      │
├──┼───┼──────┼─────────┼───┤
│001 │乙○○│86年3月31日 │500,000           │68658 │
├──┼───┼──────┼─────────┼───┤
│002 │同上  │86年4月29日 │1,000,000         │68659 │
├──┼───┼──────┼─────────┼───┤
│003 │同上  │86年5月7日  │350,000           │68661 │
├──┼───┼──────┼─────────┼───┤
│004 │同上  │86年5月31日 │350,000           │68662 │
├──┼───┼──────┼─────────┼───┤
│005 │同上  │86年6月20日 │500,000           │68663 │
├──┼───┼──────┼─────────┼───┤
│006 │同上  │86年6月30日 │300,000           │68664 │
├──┼───┼──────┼─────────┼───┤
│007 │同上  │86年7月31日 │1,000,000         │68665 │
├──┼───┼──────┼─────────┼───┤
│008 │同上  │86年8月5日  │300,000           │68666 │
├──┼───┼──────┼─────────┼───┤
│009 │同上  │86年9月5日  │300,000           │68667 │
├──┼───┼──────┼─────────┼───┤
│010 │同上  │86年10月6日 │300,000           │68669 │
├──┼───┼──────┼─────────┼───┤
│011 │同上  │86年11月14日│2,500,000         │68671 │
├──┼───┼──────┼─────────┼───┤
│012 │同上  │87年2月15日 │150,000           │68672 │
├──┼───┼──────┼─────────┼───┤
│013 │同上  │87年5月15日 │500,000           │68673 │
├──┼───┼──────┼─────────┼───┤
│014 │同上  │87年8月31日 │500,000           │68674 │
├──┼───┼──────┼─────────┼───┤
│015 │同上  │87年11月16日│500,000           │130367│
├──┼───┼──────┼─────────┼───┤
│016 │同上  │87年11月16日│1,000,000         │130368│
└──┴───┴──────┴─────────┴───┘
 附表四
┌──┬───┬──────┬─────────┬───┐
│編號│發票人│發  票 日 期│票面金額（新台幣）│票號  │
│    │      │            │                  │      │
├──┼───┼──────┼─────────┼───┤
│001 │乙○○│95年5月11日 │3,000,000         │617863│
├──┼───┼──────┼─────────┼───┤
│002 │同上  │96年5月11日 │3,000,000         │617874│
├──┼───┼──────┼─────────┼───┤
│003 │同上  │98年5月11日 │2,000,000         │130373│
├──┼───┼──────┼─────────┼───┤
│004 │同上  │98年5月11日 │2,000,000         │130374│
└──┴───┴──────┴─────────┴───┘


司法院資訊處製作；財團法人民間司法改革基金會備份。
